【裁判字號】    89,訴,2056
【裁判日期】    900531
【裁判案由】    商標異議
【裁判全文】
臺北高等行政法院判決                            八十九年度訴字第二○五六號
                              .
    原      告  美商‧吉普公司（The Gap，Inc.）
    代  表  人  茱莉‧韓德森‧.
    訴訟代理人  乙○○（律師）    台北市○○○路二○一號七樓
                丙○○（律師）
    被      告  經濟部智慧財產局
    代  表  人  陳明邦（局長）
    訴訟代理人  吳念恒
    參  加  人  卡索有限公司
    代  表  人  甲○○
    訴訟代理人  汪得宗
右當事人間因商標異議事件，原告不服行政院中華民國八十九年八月三十日台八九訴
字第二五五三三號再訴願決定，提起行政訴訟。本院判決如左：
    主  文
原告之訴駁回。
訴訟費用由原告負擔。
    事  實
甲、事實概要：緣參加人卡索有限公司前以「GAPASPORTS」商標，指定使用於商標法
    施行細則第四十九條所定第十八類書包、旅行箱、皮包等商品申請註冊，經准列
    為審定第八一九五八六號商標，嗣原告以該審定商標有違現行商標法第三十七條
    第七、十二、十四款之規定對之提起異議，經被告審查，以八十八年二月六日中
    台異字第八八○○二六號商標異議審定書為異議不成立之處分，原告不服，循序
    提起訴願及再訴願，均遭駁回，遂向本院提起本行政訴訟，並經本院裁定命參加
    人獨立參加訴訟。
乙、兩造聲明：
    一、原告聲明求為判決：訴願決定及原處分均撤銷。
    二、被告聲明求為判決：駁回原告之訴。
丙、兩造之爭點：
    系爭之第八一九五八六號商標是否有異議審定時商標法第三十七條第七款、第十
    二款及第十四款規定之適用？
原告主張之理由：
    (一)商標近似之判斷不應拘泥於文字之外觀比對，而應以一般消費者於購買時施以
      普通所用之注意，異時異地隔離觀察有無產生混淆誤認為基準：按商標圖樣相
      同或近似他人著名之商標或標章，有致公眾混淆誤認之虞者；或相同或近似於
      他人同一商品或類似商品之註冊商標者；或相同或近似於他人先使用於同一商
      品或類似商品之商標，而申請人因與該他人間具有契約、地緣、業務往來或其
      他關係，知悉他人商標存在者，不得申請註冊，商標法第三十七條第七款前段
      、第十二款及第十四款前段訂有明文。又二個以上字詞組成之商標，應考慮其
      結合之強弱程度，而判斷其是否為近似，含有說明性文字之結合商標，以未附
      加該說明性文字判斷之。此為被告八十三年九月出版之商標手冊第四十頁第八
      條第一項所明示。故判斷商標是否構成相同或近似不應拘泥於文字外觀之比對
      ，而應以具有普通知識經驗之商品購買人，於購買時施以普通所用之注意，就
      兩商標主要部分之外觀、觀念或讀音隔離觀察，有無產生混同誤認之虞為基準
      ，容先陳明。
    (二)系爭商標「GAPASPORTS」因外文「SPORTS」為一般業界所習用之說明性文字，
      故系爭商標所欲表彰者即為外文「 GAPA」，而與異議人據以異議「GAP」商標
      構成近似：查系爭審定第八一九五八六號「GAPASPORTS」商標係一單純外文文
      字商標而於字母「Ｇ」及「Ｓ」為加大字體設計。因外文書寫慣例，大寫字母
      即代表文字之字首，系爭商標所欲給予一般消費者之印象即由「 GAPA 」及「
      SPORTS」兩外文所構成之複合文字商標。因外文「SPORTS」有運動之意，乃一
      般消費者及業界所習見習用於與運動有關之商品之說明文字，故經原告檢索發
      現於手提包袋等商品上，即有近五十件含有外文「 SPORT」或「SPORTS」商標
      經被告核准審定及註冊者。而於美國就國際分類第十八類及第二十五類商品之
      註冊商標含有外文「 SPORT」及「SPORTS」者，均需放棄專用權，上述事實自
      足以說明系爭商標中外文「SPORTS」為普通使用文字，一般消費者用於識別他
      我商品來源不同之依據即在外文「GAPA」部分。系爭商標主要部分外文「GAPA
      」與原告據以異議之著名「 GAP」商標作比較，二者除字母「Ａ」有無之不同
      外，其餘字母之排列組合順序均完全相同，兩商標就外觀及讀音上而言，屬近
      似之商標。故貴院七十四年度判字第一二二○號判決以「COSMOS BRAND」商標
      中之外文「 BRAND」有牌子之意，乃普通使用之方法，不屬於商標專用權範圍
      之內，而認為「 COSMOS BRAND」與「COSMO」商標構成近似。被告及經濟部、
      行政院謂系爭商標為一整體不可分割之商標而與據以異議商標不構成近似，與
      客觀之外文書寫慣例及一般業界商標使用事實不符，其處分及決定顯然違法，
      不應予以維持。
    (三)如系爭「GAPASPORTS」商標與原告「GAP」商標非屬近似，但與「 GAP SPORTS
      」之使用構成近似，則原告註冊商標附加普通說明性文字之正當使用方式，將
      侵害他人商標專用權：「SPORTS」有運動之意，為一習見之外文，乃客觀之事
      ，此亦為經濟部於經（八九）訴字第八九○八五九八八六號訴願決定書所持之
      見解。且經原告檢索發現於各項商品上，一般廠商如欲表明該項商品與運動有
      所關連者，亦常使用「 SPORTS」及「SPORT」外文於其商品或促銷廣告上，而
      參加人卡索有限公司於實際使用之產品上亦標榜系爭商標之背袋屬運動時尚「
      Sport Fashion」商品，則在被告已核准諸多含有外文「SPORT」及「SPORTS」
      商標併存註冊，且美國商標於國際分類第十八類及第二十五類之註冊，需放棄
      「SPORT」及「SPORTS」專用權之情形下，自足以證明習見習用之外文「SPORT
      S 」乃一般廠商業界普通使用之方法，不得享有獨佔性。被告及經濟部、行政
      院認為系爭商標與原告著名之「GAP」商標尚非不能分辨，唯原告註冊「GAP」
      商標如附加普通使用之外文「 SPORT」及「SPORTS」以後，則與系爭商標構成
      近似，故被告及經濟部、行政院之見解，如得以成立，顯然置原告合法商標之
      使用於一隨時被訴侵權之狀態中，其處分及決定自屬違法，不應予以維持。系
      爭商標與據以異議商標「GAP」構成近似，彰彰明甚。又原告據以異議「GAP」
      商標業經被告以第八八一○五一號、第八九○○○一號、第八八七○七八號及
      第八九一一七四號商標異議及評定處分書，認屬著名之商標。參加人使用系爭
      商標於指定商品上，自有造成一般消費者就商品之來源，產生混淆誤認之虞，
      依商標法第三十七條第七款之規定，不應准予註冊。
    (四)競爭同業依據客觀之事實，有知悉他人商標商品使用之情形應有商標法第三十
      七條第十四款之適用：按凡因表彰自己營業之商品，確具使用意思，欲專用商
      標者，應依商標法申請註冊。又相同或近似於他人先使用於同一商品或類似商
      品之商標，而申請人因與該他人間具有契約、地緣、業務往來或其他關係，知
      悉他人商標存在者，不應准予註冊，異議審定時商標法第二條及第三十七條第
      十四款之前段分別定有明文。依商標法第二條之規定非屬自己營業上之商品，
      不得申請註冊。而第三十七條第十四款之適用，復以同一或類似商品為限，則
      具經濟上衝突之競爭同業，自為三十七條第十四款規範之主要客體。商標法第
      三十七條第十四款規範之目的，在於禁止搶先申請註冊他人之商標，以排除不
      公平競爭之情形發生，故其適用應以知悉他人先使用商標之存在為主要構成要
      件。而申請人與他人間是否具契約、地緣、業務往來關係，係在例舉說明申請
      人知悉他人商標存在可能之情形，而不以上述情形為限，此觀條文以「其他關
      係」等文字為概括規定自明。商標法立法之目的既在保護消費者之利益，使一
      般消費者免因誤信誤認而誤購非消費者所認同之商標商品，在可能知悉他人先
      使用商標之情形下，申請註冊之商標如有導致一般消費者產生混淆誤認之虞者
      ，不應准予註冊。由原告所呈送於被告及經濟部、行政院之證據資料已足以顯
      示原告於中華民國台灣有廣泛之商業活動，且原告據以異議「 GAP」商標復經
      被告認屬著名商標，則參加人為從事於相同業務之競爭同業，自有可能知悉原
      告商標之信譽。商標法第三十七條之規定，均不以實際損害發生為要件。客觀
      上而言，參加人確有知悉原告商標信譽之可能，故系爭商標有商標法第三十七
      條第十四款規範之情事，依法不應准予註冊。
被告主張之理由：
  一、按商標圖樣「相同或近似於他人著名之商標或標章，有致公眾混淆誤認之虞者
      」、「相同或近似於他人同一商品或類似商品之註冊商標者，不得申請註冊」
      、「相同或近似於他人先使用於同一或類似商品之商標，而申請人因與該他人
      間具有契約、地緣、業務往來或其他關係，知悉他人商標存在者」，不得申請
      註冊，固為本件商標異議審定時商標法第三十七條第七、十二、十四款所明定
      。惟其適用應以兩造商標圖樣構成相同或近似為前提要件。所稱「著名之商標
      或標章」，係指商標或標章有客觀證據堪認已廣為相關公眾所共知而言。查系
      爭審定第八一九五八六號「GAPASPORTS」商標圖樣上之外文「GAPASPORTS」，
      與原告據以異議之註冊第三九Ο四二一（專用期間至八十七年一月三十一日屆
      滿失效）、五五三二二三、五五二六七三（原告異議申請書誤書為第五五二七
      六三號）、五五二七六四、四七四二六七、七三六三六二號及第五六八五三號
      「GAP」等件商標、服務標章及原告於他國註冊及行銷之「BABY GAP」、「GAP
      KIDS」、「GAP SCENTS」、「GAP ATHLETIC」、「GAP BLUE」、「 GAP SHOES
      」號等件標章圖樣（詳如原告理由書及附件所載）相較，固均有相同之「 GAP
      」，且「SPORTS」為一習見外文，然因系爭商標外文「GAPASPORTS」文字係緊
      密結合並經字形設計而成，予人寓目印象為一整體不可分割之十個字母之外文
      設計圖樣，與據爭等件商標、標章之單純「 GAP」或與其他外文組合之圖樣，
      尚非不能分辨，異時異地整體隔離觀察或連貫唱呼之際，尚難謂有使一般購買
      人產生混同誤認之虞，應非屬構成近似之商標，而商標圖樣既非屬近似，縱被
      告已於另案八八一○五一號、第八九○○○一號、第八八七○七八號及第八九
      一一七四號商標異議及評定處分書認定據爭「 GAP」商標屬著名商標，仍無前
      揭商標法第三十七條第七、十二款規定適用之餘地。至本案與原告行政訴訟理
      由所舉商標手冊有關含說明性文字之結合商標的例示說明尚有不同，亦與所舉
      含外文「 SPORT」或「SPORTS」之商標圖樣有別，依商標審查個案拘束原則，
      究不得比附援引，執為有利本件之論據；再就系爭商標與其他據爭之 「 GAP
      SPORTS 」、「GAP SPORT」標章而言，其與系爭商標外文固認屬近似，惟因該
      等標章僅在日本及英國獲准註冊，自無商標法第三十七條第十二款規定之適用
      ；又觀諸歷次原告所檢送之證據資料，除係多屬與系爭商標不近似之「 GAP」
      、「GAP kids」等商標之事證外，而與「 GAP SPORTS」、「GAP SPORT」標章
      有關者，復多為無日期揭示之商標標籤、商品照片，餘僅有一九九六年報章報
      導及一九八七年商品型錄乙份而已，核其數量有限，實難認定據爭「GAP SPOR
      TS 」、「GAP SPORT」商標所表彰之信譽在系爭商標八十六年十二月四日為國
      內相關事業或消費者所普遍認知而達著名標章之程度。從而參加人之申請註冊
      ，指定使用於錢包、腰包、皮包等商品，客觀上，尚難謂以相同或近似於他人
      著名之商標或標章，而有致公眾混淆誤認之虞，亦無同法條第七款規定之適用
      。至原告於行政訴訟中所舉附證六參加人卡索有限公司於實際使用之產品上亦
      標榜系爭商標之背袋屬運動時尚「 Sport Fashion」商品乙節，核屬參加人行
      銷商品標示說明型態，與本案係究系爭商標圖樣本身有無前揭條款適用並無關
      聯，尚非原告得執為有利之事證。又原告主張系爭商標圖樣中之外文「SPORTS
      」為普通說明文字，為一般業界所習用之說明性文字及另舉國、內外經核准註
      冊之標章，含有「 SPORT」或「SPORTS」者，均需放棄專用權，如系爭商標經
      獲准註冊，原告合法商標之使用有被訴侵權之虞等節，亦屬另案問題，尚非本
      案所得審究，併予陳明。
  二、復按「相同或近似於他人先使用於同一或類似商品之商標，而申請人因與該他
      人間具有契約、地緣、業務往來或其他關係，知悉他人商標存在者，不得申請
      註冊，為系爭商標異議審定時商標法第三十七條第十四款所明定。原告固主張
      依證據資料已足以顯示其於我國有廣泛之商業活動，且據爭「 GAP」商標復經
      被告認屬著名商標，則參加人為從事相同業務之競爭同業，自可能除具契約、
      地緣、業務往來關係外，尚具「其他關係」而知悉原告商標之信譽，自有首揭
      法條之適用云云；審諸本款之立法意旨，係指被異議人確因某種具體明顯關係
      知悉據爭商標之存在，而以不正競爭行為搶先申請註冊者，有礙商場秩序之事
      實而言，本案原告徒泛指參加人有競爭同業關係，復未能舉證有其它直接明顯
      之證據資以認定參加人確因某種其他關係而知悉據爭商標之存在，則系爭商標
      之申請註冊，亦無商標法第三十七條第十四款規定之適用。
參加人主張之理由：
  本件系爭審定第八一九五八六號「GAPASPORTS」商標，其商標圖樣係由經設計之外
  文組成，而原告據以異議之系列商標其圖樣均為「 GAP」所組成，字數上有明顯差
  異，外觀上繁簡有別，一般具有普通知識之人購買不會認為這兩個商標有任何關係
  。且原告早期服飾商標並非其所擁有，而為另一家公司，僅該公司後未申請商標專
  用權之延展，原告於訴願理由中主張據以異議之商標擁有很高之知名度，惟其私文
  件真實性難以求證，且GAP為有意義之外文單字，其義為「 縫隙、缺口、漏洞」，
  並非原告所獨創，故兩商標間沒有任何關聯，請依法駁回原告之訴。
    理 由
一、商標圖樣有「相同或近似於他人著名之商標或標章，有致公眾混淆誤認之虞者」
    、「相同或近似於他人同一商品或類似商品之註冊商標者，不得申請註冊」、「
    相同或近似於他人先使用於同一或類似商品之商標，而申請人因與該他人間具有
    契約、地緣、業務往來或其他關係，知悉他人商標存在者」，不得申請註冊，為
    本件商標異議審定時商標法第三十七條第七、十二、十四款所明定。本件參加人
    卡索有限公司前以「GAPASPORTS」商標，指定使用於商標法施行細則第四十九條
    所定第十八類書包、旅行箱、皮包等商品申請註冊，經被告准列為審定第八一九
    五八六號商標，嗣原告以該審定商標有違現行商標法第三十七條第七、十二、十
    四款之規定對之提起異議，經被告審查，為異議不成立之處分，經核並無不合，
    原告起訴主張如事實欄所述。
二、本件之爭點在於系爭之第八一九五八六號商標是否有異議審定時商標法第三十七
    條第七款、第十二款及第十四款之規定之適用？查前揭條款之適用應以兩造商標
    圖樣相同或近似為前提，又商標圖樣之近似，以具有普通知識經驗之購買人，於
    購買時施以普通所用之注意，有無混同誤認之虞判斷之，復為商標法施行細則第
    十五條第一項所明定。本件系爭審定第八一九五八六號「GAPASPORTS」商標圖樣
    上之外文「GAPASPORTS」，與原告據以異議之註冊第三九○四二一（專用期間至
    八十七年一月三十一日屆滿失效）、五五三二二三、五五二六七三、五五二七六
    四、四七四二六七、七三六三六二號及第五六八五三號「 GAP」等件商標、服務
    標章及原告於他國註冊及行銷之「BABY GAP」、「  GAP KIDS」、「GAP SCENTS
    」、「 GAP ATHLETIC」、「GAP BLUE」、「GAP SHOES」號等件標章圖樣相較，
    固均有相同之「 GAP」，且「 SPORTS 」為一習見外文，惟系爭商標外文「GAPA
    SPORTS」文字係緊密結合並經字形設計後，予人寓目印象為一整體不可分割之十
    個字母之外文設計圖樣，與據以異議商標之構成字母數及字數不同，外觀上繁簡
    有別，意義各異，且觀念上差異顯然，連貫唱乎其讀音亦可區辨，一般商品購買
    人施以普通之注意，異時異地隔離觀察，無論外觀、讀音或觀念上均易於辨識，
    難謂有使人產生混同誤認之虞，尚非屬近似之商標。雖原告所舉被告八十三年九
    月出版之商標手冊第四十頁第八條第一項以「含有說明性文字之結合商標，以未
    附加該說明性文字之部分判斷之」，惟姑不論該項判斷基準之例示為中文之說明
    性文字之結合商標，例如以「新、老、真、正」等字詞附加在商標前面或後面，
    而本件系爭商標為英文之「GAPASPORTS」字樣，於英文中單字與單字間有空白分
    隔，若為將兩個單字結合而成的複合字（例如POSTMAN，為POST與MAN兩單字相結
    合）中間無任何空白，已有獨立的意義，而成為一新的單字，依上開說明，已難
    按該手冊所列之審查標準任意分割系爭商標為「GAPA」與「SPORTS」二字，予以
    分別觀察；何況依商標法施行細則第二十八條規定「商標圖樣中包含說明性或不
    具特別顯著性之文字或圖形者，若刪除該部分則失其商標圖樣完整性，而經申請
    人聲明該部分不在專用之列，得以該圖樣申請註冊。前項圖樣於審查有無與他人
    之商標圖樣相同或近似時，仍應以其整體圖樣為準。」，是縱依原告所稱「SPOR
    TS」為說明性文字，而經申請人聲明該部分不在專用之列時，於審查有無與他人
    之商標圖樣相同或近似時，仍應以其整體圖樣「「GAPASPORTS」為準。再者，本
    件被告於核定並未認該「SPORTS」部分應不在專用之列，則更應以其整體為觀察
    。至其該「SPORTS」部分，是否應不在專用之列，核屬另案問題，非本件所應審
    究。至於行政法院（現已改制為最高行政法院）七十四年度判字第一二二○號判
    決，認「COSMOS BRAND與「COSMO」商標構成近似，然該COSMOS BRAND二字係分
    開，核與本件案情有別，尚難比附援引，執為有利原告主張之論據。又原告所指
    SPORTS為一習見之外文，參加人卡索有限公司於實際使用之產品上亦標榜系爭商
    標之背袋屬運動時尚「Sport Fashion」商品，如謂「GAPASPORTS」商標與原告
    「GAP」商標非屬近似，則原告註冊之「GAP」商標附加普通使用之外文「SPORT
    」及「SPORTS」後（即「GAP SPORTS」），將與系爭商標構成近似，以致於侵害
    他人商標專用權一節，細繹原告之真意在於SPORT或SPORTS為常見之商品說明，
    不得成為系爭商標之一部，然此屬另案，不在本件所得審酌之範圍內。系爭商標
    與據以異議商標既非屬近似，業如前述，縱被告已於另案八八一○五一號、第八
    九○○○一號、第八八七○七八號及第八九一一七四號商標異議及評定處分書認
    定據爭「GAP」商標屬著名商標，仍無前揭商標法第三十七條第七款、第十二款
    、第十四款之適用，併此指明。
三、末按原告於異議程序中提出之「 GAP SPORTS」、「GAP SPORT」商標與本件商標
    圖樣相較，僅是否有「 A」之些微差距，固屬近似之商標，然原告所檢送與異議
    商標「 GAP SPORTS」、「GAP SPORT」有關之證據資料，數量有限，難以認定其
    所表彰之信譽在系爭商標八十六年十二月四日為國內相關事業或消費者所普遍認
    知而達著名標章之程度，自無商標法第三十七條第七款適用，因該等標章僅在日
    本及英國獲准註冊，原告復未能舉證參加人確因某種明顯關係知悉據爭商標之存
    在，而以不正競爭行為搶先申請註冊，故亦無同法第三十七條第十二款、第十四
    款規定之適用。綜上論述，原處分為異議不成立之審定，並無違誤，一再訴願決
    定，遞予維持，俱無不合，原告起訴意旨，難謂為有理由，應予駁回。
據上論結，本件原告之訴為無理由，爰依行政訴訟法第九十八條第三項前段，判決如
主文。
中      華      民      國     九十     年      五      月    三十一    日
                         臺 北 高 等 行 政 法 院  第 四 庭
                                           審 判 長 法  官  張瓊文
                                                    法  官  梁力求
                                                    法  官  黃清光
如不服本判決，應於送達後二十日內，向本院提出上訴狀並表明上訴理由，如於本判
右為正本係照原本作成。決宣示後送達前提起上訴者，應於判決送達後二十日內補提
上訴理由書（須按他造人數附繕本）。
中      華      民      國     九十     年      六      月      一      日
                                                    書記官  楊子鋒


司法院資訊處製作；財團法人民間司法改革基金會備份。
